臺灣臺北地方法院民事判決　　　　　　　96年度訴字第4858號
原　　　告　臺北市公農田水利會
法定代理人　甲○○
訴訟代理人　張玲綺律師
訴訟代理人　黃捷琳律師
被　　　告　乙○○
上列當事人間請求拆屋還地事件，本院於九十六年十一月二十七
日言詞辯論終結，判決如下：
    主  文
被告應將坐落台北市○○區○○段三小段五六三之五地號土地上
如附件斜線部分所示面積十五平方公尺之地上物全部拆除，將基
地騰空返還原告。
被告應給付原告新台幣貳拾陸萬陸仟伍佰貳拾元，並自民國九十
六年八月一日起至將前項土地騰空返還原告之日止，按月給付原
告新台幣肆仟柒佰陸拾元。
訴訟費用由被告負擔。
    事實及理由
一、原告起訴主張：查坐落台北市○○區○○段三小段563-5地
    號土地（下稱系爭土地）為原告所有，被告未經原告同意，
    於系爭土地上搭建地上物佔用面積為15平方公尺，該地上物
    占用系爭土地，並無任何法律上之權源，屬無權占有，被告
    所為實已妨害原告所有權之行使，爰依民法第767條規定，
    請求被告拆除地上物、將土地騰空返還原告。並依土地法第
    97條第1項之規定，按被告占用範圍面積依土地申報地價年
    息10%計算起訴前5年暨起訴後至騰空返還土地日止相當於租
    金之不當得利損害金，其中(一)五年損害金部分：A、91.08.0
    1~95.12.31系爭土地每平方公尺之申報地價為35,200元。該
    期間相當於租金之利益為：35,200×15(㎡)×10%× (4又5/
    12年)=233, 200元。B、96.01.01~96.07.31系爭土地每平方
    公尺之申報地價為38,080元。該期間相當於租金之利益為：
    38,080×15(㎡)×10%×7/ 12= 33,320元。C、以上合計：
    266,520元。(二)每月損害金部分 (96.8.1~返還房地日止)：
    38,080×15(㎡)×10%÷12 = 4760元。並聲明：如主文第一
    項、第二項所示。
二、被告則以：
    被告居住於系爭土地上至今已超過30年，原告從未提出任何
    異議，而被告已時效取得地上權，自非無權占有，又被告已
    於96年6月5日委託地政士黃士桂向台北市松山地政事務所申
    請地上權登記，經該所受理後於96年6月22日會同兩造，在
    系爭土地辦理地上權權利範圍複丈，依最高法院80年度第2
    次民事庭會議決議認為，占有人因時效取得地上權登記請求
    權者，以已具備時效取得地上權之要件，向該管地政機關請
    求為地上權登記，如經地政機關受理，則受訴法院即應就占
    有人是否具備時效取得地上權之要件為實體上裁判，又依高
    雄地方法院91年度訴字第417號判決認定，應以地政機關受
    理土地複丈時視為受理時，本件地政機關受理土地複丈在原
    告起訴之前，法院應就時效取得地上權之要件為實體上裁判
    等語，資為抗辯，並聲明：原告之訴駁回。
三、不爭執事項：
    (一)系爭563-5地號土地為原告所有，有土地登記第二類謄本
      在卷可稽（見原證1）。
    (二)被告所有建物後方占用系爭563-5地號土地，如附件斜線
      所示面積15平方公尺，業經本院到場履勘製有勘驗測量筆
      錄，並囑請台北市松山地政事務所測量製有如附件所示之
      土地複丈成果圖可憑。
四、得心證之理由：原告主張被告無權占有系爭土地15平方公尺
    且受有相當於租金之不當得利，被告則以前揭情詞置辯，故
    本件之主要爭點厥為：(一)被告是否構成無權占有？(二)原告所
    得請求被告返還相當於租金之不當得利數額為何？茲分述如
    下：
  (一)被告是否構成無權占有？
    按以無權占有為原因，請求返還土地者，占有人對土地所有
    權存在之事實無爭執，而僅以非無權占有為抗辯者，土地所
    有權人對其土地被無權占有之事實無舉證責任，占有人自應
    就其取得占有係有正當權源之事實證明之（最高法院85年度
    台上字1120號判決意旨參照）。本件被告既不否認系爭土地
    為原告所有之事實，僅爭執非無權占有，依上開說明被告自
    應就此負舉證之責。而被告辯稱其為有權占有之依據，無非
    係以其已時效取得地上權云云置辯，然按因時效完成而取得
    地上權或地上權登記請求權者，必須以行使地上權之意思而
    占有他人之土地為其成立要件之一；又因地上權取得時效完
    成而得主張時效利益，依民法第772條準用第769條及第770
    條之規定，亦僅得請求登記為地上權人而已，並非即取得地
    上權，在其未依法登記為地上權人之前，自不能本於地上權
    之法律關係，向土地所有人有所主張而認其非無權占有。且
    按占有人因時效取得地上權登記請求權，向該管地政機關請
    求為地上權登記，經地政機關受理，受訴法院應就占有人是
    否具備時效取得地上權之要件為實體上裁判者，須以占有人
    於土地所有權人請求拆屋還地前，以具備時效取得地上權之
    要件為由，向地政機關請求登記為地上權人為前提。（最高
    法院89年度台上字第1370號判決意旨參照）。本件被告雖於
    96年6月23日原告提起本件訴訟前，即於96年6月5日委託地
    政士向台北市松山地政事務所申請地上權登記，經該所受理
    後於96年6月22日會同兩造複丈，然因未依補正事項完全補
    正，而遭台北市松山地政事務所駁回等情，有台北市松山地
    政事務所96年11月14日信義字第25496號土地登記案件駁回
    通知書附卷可參，且為兩造所不爭，足見被告所提出時效取
    得地上權之要件尚未完足，自非於被告提起本件訴訟前即已
    合法向地政機關提出聲請，本院自無需實體審酌上訴人等是
    否具備時效取得地上權之要件。而被告既尚未依法登記為地
    上權人，揆諸上開說明自不得本於地上權之法律關係向原告
    主張為有權占有，是以被告上開置辯委無足採，其無權占有
    系爭土地之事實應堪認定。
  (二)原告所得請求被告返還相當於租金之不當得利數額為何？
    (1)按無法律上之原因而受利益，致他人受損害者，應返還其
      利益。雖有法律上之原因，而其後已不存在者，亦同，民
      法第179條定有明文。又無權占有他人之土地，可能獲得
      相當於租金之利益，為社會通常之觀念 (最高法院61年度
      台上字第1695號判例參照)。查被告無權占有原告所有系
      爭土地如附件所示斜線部分面積合計15平方公尺土地，已
      如前述，則原告請求被告返還其占有上開土地所獲得相當
      於租金之不當得利，即屬有據。
    (2)次按，城市地方房屋之租金，以不超過土地及其建築物申
      報總價額年息10%為限。此規定於租用基地建築房屋者，
      準用之。所謂土地總價額，係以法定地價為準，而法定地
      價係土地所有人依土地法規定所申報之地價，在平均地權
      條例施行區域，係指土地所有權人於地政機關舉辦規定地
      價或重新規定地價時之公告申報期間內自行申報之地價，
      如土地所有權人未於公告期間申報地價者，以公告地價
      80%為其申報地價（土地法第97條第1項、第105條、第148
      條、同法施行法第25條及平均地權條例第16條參照）。查
      系爭土地坐落於基隆路二段與和平東路三段交叉口附近，
      緊鄰捷運六張黎站，附近商家林立交通便利等情，業經本
      院至現場履堪明確，並有照片及位置對照圖附卷可參，本
      院認被告占有系爭土地所受相當租金之不當得利，應以系
      爭土地每平方公尺之公告地價週年利率8%計算為適當（即
      公告地價80%為申報地價，申報地價之10%為被告每年所受
      不當得利金額），而系爭土地自95年8月起至95年12月止
      公告地價為每平方公尺44,000元，自96年1月起為每平方
      公尺47,600元等情，有台北市公告土地現值及公告地價查
      詢系統1紙在卷可佐（見原證4），而本件原告起訴日為96
      年6月23日，則原告請求被告自91年8月1日至96年7月31日
      之五年間因無權占有系爭土地如附件斜線所示部分15平方
      公尺部分，相當於租金之不當得利金額共266,520元（計
      算式：44,000×8%×15×4又5/12＋47,600×8%×15×7/1
      2＝266,520），並請求被告自96年8月1日起至返還如附件
      所示斜面部分土地之時止，每月因無權占有土地所獲相當
      於租金之不當得利4,760元（計算式：47,600×8%×15÷
      12＝4,760），為有理由，應予准許。
五、綜上所述，被告前揭辯詞均不足採，從而，原告依據民法第
    767條、第179條規定，請求：(一)被告應將坐落台北市○○區
    ○○段三小段563-5地號土地上如附件斜線部分所示面積15
    平方公尺之地上物全部拆除，將基地騰空返還原告。(二)被告
    應給付原告266,520元，並自96年8月1日起至將前項土地騰
    空返還原告之日止按月給付原告4,760元，為有理由，應予
    准許。
六、因本案事證已臻明確，兩造其餘主張陳述及所提之證據，經
    本院斟酌後，認與判決結果不生影響，均毋庸再予論述，附
    此敘明。
七、結論，本件原告之訴為有理由，並依民事訴訟法第78條規定
    ，判決如主文。
中　　華　　民　　國　　96　　年　　12　　月　　18　　日
                  民事第五庭    法　官　蔡如琪
以上正本係照原本作成
如對本判決上訴，須於判決送達後20日內向本院提出上訴狀
中　　華　　民　　國　　96　　年　　12  　月　  18   　日
                                書記官  林孔華
